臺灣高等法院臺南分院民事判決　100年度家上易字第9號
上　訴　人　劉淑媛
被 上訴 人　劉姝吟
訴訟代理人　賴鴻鳴　律師
　　　　　　黃俊達　律師
　　　　　　蘇文斌　律師
複 代理 人　陳妍蓁　律師
被 上訴 人　劉淑芬
上列當事人間請求分割遺產事件，上訴人對於臺灣嘉義地方法院
中華民國100年1月12日第一審判決（99年度家訴字第59號）提起
上訴，本院於100年9月27日言詞辯論終結，判決如下：
    主  文
上訴駁回。
第二審訴訟費用由上訴人負擔。
    事實及理由
一、上訴人主張：兩造之父即被繼承人劉金盛於民國（下同）99
    年4月24日死亡，被繼承人於62年4月18日與配偶劉郭員離婚
    ，被繼承人之子女共有7人，其中胡劉麗珠、劉美利、劉九
    、劉存信等四人已拋棄繼承，故僅由兩造共同繼承，玆兩
    造就上訴人多年獨立負擔支出扶養被繼承人之醫療費合計新
    台幣（下同）98,354元、生活費合計1,835,716元（94年1月
    起至99年4月止，自助餐費13萬6千元、看護費124萬元、房
    屋租金18萬元、礦泉水費12萬元、健康食品3千元、電動車
    更換前輪及遮陽棚布費用1萬元、伊於97年7月21日及98年4
    月27日各匯款2千元、4千元給被繼承人、維骨力及保肝藥品
    共8萬元、裝設活動假牙2萬元、搬運劉金盛之物品6千元、
    聘請印尼外勞33,176元、計程車費3千元）、及喪葬費合計1
    08,800元（納骨塔費用4萬元、市立殯儀館設施使用費7,300
    元、喪儀用品及人員費用4萬元、火化服務費用21,500元）
    ，總計支出扶養費204萬2970元，被繼承人劉金盛之子女共7
    人，每人原應分擔291,852元，上訴人僅對未拋棄繼承之被
    上訴人2人請求，爰依民法第179條不當得利及同法第1114條
    至第1120條扶養之規定，請求被上訴人應各給付上訴人291,
    852元，及自起訴狀繕本送達翌日起均至清償日止，按年息
    百分之5計算之利息等語（原審就上開部分，駁回上訴人之
    請求，上訴人不服，上訴人提起本件上訴，被上訴人就其敗
    訴（遺產分割）部分提起附帶上訴，嗣又撤回，該部分已告
    確定。上訴人上訴聲明：(一)原判決不利於上訴人部分廢棄。
    (二)被上訴人應各如數給付伊上開應分擔之金額本息。被上訴
    人對上訴人之上訴，均答辯聲明：上訴駁回）。
二、被上訴人抗辯稱：
  (一)被上訴人劉姝吟方面：
    否認上訴人有為被繼承人支出扶養生活、醫療、喪葬等費用
    ，先父吃喝用的，每一分錢都是自己的，如電動假牙費用，
    是訴外人黃昆龍陪同先父提款後，又找訴外人王必勝陪同，
    3人一齊到診所付款，假牙一直放在診所，上訴人依不當得
    利等法律關係請求其給付291,852元本息，於法無據等語。
  (二)被上訴人劉淑芬方面：
    否認上訴人有為被繼承人支出扶養生活、醫療、喪葬等費用
    ，且由證人即看護余芳瑛就先父事情，一問三不知，若是五
    年來看護未間斷，豈有不知之理？況依證人余芳瑛稱自94年
    9月1日至99年3月9日照顧先父（但曾休息一個月回印尼），
    看護費竟高達124萬元，上訴人亦涉有提高收據金額而偽造
    收據之嫌等語。
三、得心證理由：
  (一)上訴人主張：兩造之被繼承人劉金盛於99年4月24日死亡，
    被繼承人於62年4月18日與原配偶劉郭員離婚，故被繼承人
    劉金盛共有子女7人，其中胡劉麗珠、劉美利、劉九、劉
    存信等4人皆已拋棄繼承，故繼承人為兩造共3人等情，業據
    上訴人提出死亡證明書、戶籍謄本、除戶戶籍謄本、原審99
    年5月11日嘉院貴民清99繼字第506號、99年6月11日貴民勤9
    9繼字第603號函在卷可參（見原審卷第9、12-22頁），足認
    上訴人此部分之主張，自堪信屬實。
  (二)上訴人主張：伊獨立負擔扶養被繼承人劉金盛多年之生活費
    、醫療費及最終之喪葬費云云，並提出相關收據影本為證，
    然為被上訴人所否認，經查：
  1.上訴人主張：伊為兩造被繼承人支出醫療費共計98,354元云
    云，固據提出衛生署嘉義醫院、長庚醫院高雄分院、聖馬爾
    定醫院、嘉義基督教醫院、嘉義市陽明醫院之醫療收據為證
    ，然上開醫療收據，除聖馬爾定醫院99年4月24日急診實收
    金額1,300元、99年4月25日衛材收據2張實收金額各50元、3
    0元，合計1,380元外（見原審卷第31至33頁），其餘醫療收
    據均多載明為99年7月間開立，可見係在被繼承人死亡後才
    申請補開，而非就醫期間自行繳費後持有，參以證人黃昆龍
    即被繼承人教友證稱：被繼承人都是由看護陪同看醫生等語
    （見本院卷第107頁），再佐以被繼承人遺有大額現金存款
    暨澳幣定存，有臺灣銀行嘉義分行99年11月23日嘉義營字第
    09950019701號函檢附之被繼承人存款查詢單及活存交易明
    細暨原判決附表可參（見原審卷第96-101頁），被繼承人並
    非無資力之人，而上訴人提起本件訴訟時，尚聲請訴訟救助
    ，表示無力支付訴訟費用，依原審99年家救字第73號卷內所
    附上訴人之稅務電子閘門財產所得調件明細表所示，98年度
    上訴人僅有薪資所得1,350元，名下1筆土地為繼承自被繼承
    人所得，此外僅有10餘年之老舊汽車1台、投資價值370元，
    則以上訴人本身之資產狀況，實難想像上訴人如何負擔被繼
    承人之醫療費用等情，故上訴人在未就上開補發之醫療收據
    所載自付金額為支付證明前，尚難遽依該醫療收據即認上訴
    人有支付該醫療費用。上開收據（即聖馬爾定醫院99年4月
    24日1紙、同年月25日2紙，合計3紙）之急診相關費用合計
    1,380元，其開立時間與就醫時間相符，且當時被繼承人因
    急救不治無從自行支付，若非上訴人繳費，無從持有，堪認
    上訴人已支出（醫療費用）1,380元。故上訴人此部分之主
    張其支出醫療費用1,380元，即無不合，逾1,380元部分，均
    無足採。
  2.上訴人又主張：為兩造被繼承人劉金盛支出扶養之生活費共
    計1,835,716元，即94年1月起至99年4月止，自助餐費13
    萬6千元、看護費124萬元、房屋租金18萬元、礦泉水費12萬
    元、健康食品3千元、電動車更換前輪及遮陽棚布費用1萬
    元、上訴人於97年7月21日及98年4月27日各匯款2千元、4
    千元給被繼承人劉金盛、維骨力及保肝藥品共8萬元、
    裝設活動假牙2萬元、搬運劉金盛之物品6千元、聘請印
    尼外勞33,176元、計程車費3千元云云，雖提出收據多紙
    為證，然被上訴人等否認該款項係上訴人所支付，經查：
  (1)依證人謝東全即自助餐店老闆於原審到庭證稱：我有寫這張
    收據，但金額不是我寫的，我記得當時沒有每月這2個字，
    當初是開給上訴人6,000元，我不認識上訴人，是上訴人拿
    被繼承人的照片向我詢問被繼承人當初自助餐費，我推估有
    5、6千，所以開6千元給她，餐費都是被繼承人自己付的等
    語（見原審卷第74、75頁筆錄），可見上訴人並無支付證人
    謝東全餐費13萬6千元。
  (2)次依證人張智娥即被繼承人生前房東於原審到庭具結後證稱
    ：上訴人提出的收據不是我開的，被繼承人的租金都是被繼
    承人本人拿給我，我不曾見過上訴人，上訴人也沒有拿租金
    給我，是被繼承人死亡後才看過上訴人，且當時租金是收2,
    100元，不是3,000元，上訴人可能從租賃契約中得知我的身
    分證字號等語（見原審卷第85、86頁筆錄）；證人張智娥於
    台灣嘉義地方法院檢察署檢察官偵查時仍為同樣之證述（見
    本院卷第99頁），可知上訴人並無支付被繼承人之租金，該
    房租款項應係被繼承人自己所支付。
  (3)又依證人黃昆龍即被繼承人之教友於本院審理時到庭證稱：
    「（劉金盛有去裝假牙？）知道，這些錢是自己付的」等語
    （見本院卷第107頁），查與被上訴人劉姝吟所陳：電動假
    牙，其費用是黃昆龍陪同先父提款後，又找王必勝，三人一
    同到診所付款，假牙一直放在診所等語相符（見本院卷第10
    7頁），足認上訴人並無支付該假牙費用，該款項亦係被繼
    承人自己所支付。
  (4)復依證人陳春桃即被繼承人之看護，亦於本院審理時到庭具
    結後證稱：我照顧劉金盛的時間99年4月10日到21日，一天2
    4小時2千元，照顧11天，但我只收10天的錢2萬元，是劉金
    盛帶我去銀行領錢，收據是劉金盛拿去的。還有另一位看護
    是教會叫來的。劉金盛21日晚上就去安養院。從沒看過余芳
    瑛、不認識上訴人等語（見本院卷第123頁背面至125頁）；
    且上訴人自承從未看過證人陳春桃，但被繼承人有告訴伊證
    人陳春桃之名字等語（見本院卷第125頁），足認上訴人並
    無支付證人陳春桃任何看護費用，此部分看護款項係被繼承
    人自己所支付。
  (5)再依證人陳春桃證稱：劉金盛要我介紹小姐幫他洗衣服，我
    透過李邱蘭介紹印尼的余小姐，幫他洗衣服。該余小姐看護
    費用6千元，也是劉金盛付的，是劉金盛跟我講的等語（見
    本院卷第124頁）；證人方賴芽即被繼承人之看護於原審證
    稱：開刀後我照顧被繼承人一、二個月，他拿了3千元給我
    ，後來就請了余芳瑛，聽被繼承人說一個月6千元，被繼承
    人告訴我說是他自己支付的等語（見原審卷第120、121頁）
    ，核與證人余芳瑛即被繼承人之看護於原審證稱：「（最近
    在那個地方從事幫傭？）現在在梅山，雇主叫蔡吉松，我住
    在他們家，月入約5、6千元。」等語（見同上卷第105頁）
    ，就雇主月薪6千元部分大致相符，雖證人余芳瑛於原審及
    本院附和上訴人證稱：約從94年1月到99年3月照顧劉金盛，
    月入約2萬元，都是上訴人給的，總共費用是124萬元等語（
    見原審卷第106-107頁、本院卷第58-60頁），然其就受僱行
    情所述照顧劉金盛之月薪約2萬元與現在之雇主月入約5、6
    千元，自相矛盾，已有可疑；且與證人陳春桃所陳依被繼承
    人之所述之一個月6千元，由他自己支付等情不符，又上訴
    人98年度收入僅千元，應無資力負擔每月2萬元看護費；足
    認證人余芳瑛所為上開證述「每月支付其看護費2萬元係由
    上訴人支付」云云並非實在。證人余芳瑛於原審所出具於上
    訴人自94年1月至99年4月間之看護費用金額124萬元之收據
    ，亦係事後補具，且核與上開調查被繼承人生前看護支付款
    項之情形齟齬不一，應屬不實，不足採取。
  (6)至上訴人主張：有關上訴人聘請印尼外勞費33,176元（上訴
    人僅提出賓彬國際有限公司於99年4月10日收取上訴人之25,
    716元，計算式：8,000元支付外勞引進服務及雜費＋17,716
    元支付外勞薪水＝25,716元）、上訴人代付94年1月至99年4
    月止之健康食品費3千元、礦泉水費12萬元、維骨力和保肝
    食品共8萬元、電動車更換前輪及遮陽棚布費用1萬元、計程
    車費3千元、匯款6千元等亦係伊所支出云云，惟為被上訴人
    所否認，且查被繼承人自己已聘有上開外勞，又擁有鉅額存
    款如前所述，具有相當資力，足以應付被繼承人自己生活、
    醫療、外勞等費用；且上開證人即外勞陳春桃、房東張智娥
    等均陳明，於被繼承人死亡前未曾見過上訴人，上開收據所
    述之支付情形，未據上訴人證實係伊當時花用於被繼承人生
    前生活，難認上訴人上開花費，確為支用於照顧被繼承人之
    情事。縱認上訴人偶有匯款（97年7月、98年4月），惟其二
    次匯款相距約達9月之久，且上開匯款係屬贈與或出於扶養
    關係，無從僅依據郵局出具之收據得悉上訴人係履行何種義
    務，自亦無從資為有利上訴人之證明。
  (7)又上訴人於原審所提出之上開收據中有被繼承人無從支付之
    搬運被繼承人租屋物品6,000元部分，應係上訴人因負責辦
    理被繼承人身故後事所支付，此部分為上訴人所為支出，則
    上訴人此部分（生活費）主張6,000元為可採，至其餘生活
    費用部分之主張，均無足採。
  3.上訴人復主張：其為被繼承人支出喪葬費共108,800元等語
    ，提出嘉義市殯儀館收據（7,300元）、嘉義縣民雄鄉公所
    繳款通知書（4萬元）各1紙、禮儀收據2紙（17,500元、22,
    500元）、火化服務契約1紙（僅載明預付金3,000元）為證
    。惟其中之火化服務費21,500元部分，未見同額之證據提出
    ，且對照火化服務契約書、禮儀收據之內容，兩者相互重疊
    ，自應僅以禮儀收據為可採。是被繼承人實際之喪葬費應為
    殯儀館場地費7,300元、骨骸位費4萬元、喪葬儀式費用（接
    體車、禮車、穿衣工人等）4萬元（17,500+22,500），合計
    87,300元。
  4.準此，上訴人所主張為全體繼承人所代墊支出之醫療費用1,
    380元、搬運被繼承人租屋物品6,000元、喪葬費用87,300元
    ，總計應為94,680元。
  (三)惟查，上訴人於被繼承人死亡後，領得被繼承人於郵局之存
    款1筆65,556元乙情，有郵局儲金戶繼承存款申請書、郵政
    存簿儲款提款單可稽（見原審卷第76、77頁），且為上訴人
    所不爭執，足認屬實。且依上訴人於本院自承被繼承人死亡
    時有收受奠儀，證人張長佐亦於本院證稱：被繼承人的妹妹
    與妹婿過去參加，每個都包2,100元，一共有3包等語（見本
    院卷第35頁正反面），復為上訴人所直承無訛；又被上訴人
    抗辯上訴人有獲得喪葬補助3萬元，亦為上訴人所未爭執，
    則合計上開資金至少有101,856元【65,556 +（2,100×3）+
    30,000=101,856】，已足支付上訴人所支付之代墊款94,68
    0元。綜據上述，上訴人主張有以自己金錢為被繼承人支付
    費用，總計204萬2970元云云，自屬無據。
  (四)本件上訴人主張以自己金錢為被繼承人支付生活費、醫療及
    喪葬費共204萬2970元，尚非有據，是上訴人主張其支付費
    用致被繼承人之其他繼承人即被上訴人因此受有利益，使上
    訴人受有損害，即有未合，從而，上訴人依不當得利之法律
    關係，請求被上訴人應各給付291,852元本息，即屬無據。
四、綜上所述，本件上訴人依據民法第179條之不當得利暨扶養
    之法律關係，請求被上訴人二人應各給付其291,852元及自
    起訴狀繕本送達之翌日起，均至清償日止，按週年利率百分
    之5計算之利息，洵屬無據，為無理由，不應准許。其假執
    行之聲請，因訴之駁回失所附麗，亦應併予駁回。原審駁回
    上訴人之請求及其假執行之聲請，核無違誤。上訴意旨指摘
    原判決不當，求予廢棄改判，為無理由，應予駁回。
據上論結，本件上訴為無理由，依民事訴訟法第449條第1項、第
78條，判決如主文。
中    華    民    國   100    年    10    月    11    日
                  民事第二庭    審判長法  官  陳光秀
                                      法  官  李文賢
                                      法  官  莊俊華
上為正本係照原本作成。
本件不得上訴。
中    華    民    國   100    年    10    月    12    日
                                      書記官  吳銘添